【裁判字號】    99,消債更,222
【裁判日期】    990930
【裁判案由】    更生事件
【裁判全文】
臺灣板橋地方法院民事裁定           99年度消債更字第222號
聲  請  人  甲○○
代  理  人  林淑娟律師
上列當事人因消費者債務清理事件聲請更生，本院裁定如下：
    主  文
更生之聲請駁回。
聲請費用由聲請人負擔。
    理  由
一、本件聲請意旨略以：聲請人因負欠銀行信用卡、信用貸款等
    債務共計新台幣（下同）162461元，向最大債權金融機構渣
    打國際商業銀行股份有限公司（下稱渣打銀行）請求共同協
    商債務清償方案，惟聲請人月薪約為30000 餘元，因工作不
    穩定，且不能太操勞，無法一次清償全部債務，如以分期，
    每月清償渣打銀行17000 元，仍再與其他債權銀行協商，扣
    除生活開銷後無法支付協商款而協商不成立，爰聲請鈞院裁
    定更生等語。
二、按債務人對於金融機構因消費借貸、自用住宅借款、信用卡
    或現金卡契約而負債務，在聲請更生或清算前，應提出債權
    人清冊，以書面向最大債權金融機構請求協商債務清償方案
    並表明共同協商之意旨；自債務人提出協商請求之翌日起逾
    三十日不開始協商，或自開始協商之翌日起逾九十日協商不
    成立，債務人得逕向法院聲請更生或清算，消費者債務清理
    條例第151 條第1 項、第153 條定有明文。次按債務人不能
    清償債務或有不能清償之虞，且無擔保或無優先權之債務總
    額未逾1200萬元者，於法院裁定開始清算程序或宣告破產前
    ，得向法院聲請更生，消費者債務清理條例第3 條、第42條
    第1 項定有明文。是依上開規定，債務人參與之前置協商程
    序一旦不成立，即得逕向法院聲請更生或清算，而不問協商
    不成立係因何事由或是否可歸責於債務人。此外，債務人不
    能清償或有不能清償之虞，即得聲請更生，並未以履行金融
    機關之協商條件有困難為要件，況債務人是否同意協商條件
    ，乃債務人之自由，且此時債務人聲請更生仍有其利益，即
    進入更生後，債務人縱依金融機構所提之每月清償金額提更
    生方案，依據該條例第53條第2 項第3 款之規定，債務人於
    6 年或8 年後即可債務消滅，讓債務人有早日解脫債務之機
    會，立法意旨甚明。再者，即便進入更生程序後，仍應另提
    出足以為債權人會議可決或經法院認為公允之更生方案以供
    採擇，否則更生程序將進行至依消費者債務清理條例第61條
    規定應行清算之程度，非一律有利於債務人。是以法院於協
    商不成立之債務人聲請更生時，僅需審酌聲請人是否有「不
    能清償債務」或「不能清償債務之虞」即屬合法。又聲請更
    生或清算不合程式或不備其他要件者，法院應以裁定駁回之
    ，但其情形可以補正者，法院應定期間先命補正，復為同條
    例第8 條所明定。
三、聲請人提出本件更生之聲請前，曾向最大債權金融機構渣打
    銀行表明協商之意思，此有聲請人提出之前置協商退件通知
    函、渣打銀行99年8 月27日陳報狀附卷可參。是聲請人既已
    依法與最大債權金融機構進行實質共同協商而協商不成立，
    本院自應綜合聲請人目前全部收支及財產狀況，評估是否已
    不能維持符合人性尊嚴之最基本生活條件，而有「不能清償
    或不能清償之虞」之情。
四、經查：
  (一)依消費者債務清理條例第3條規定，債務人不能清償債務
    或有不能清償之虞者，得依本條例所定更生或清算程序，清
    理其債務。該條例所謂之「不能清償債務或有不能清償之虞
    者」，係指債務人欠缺清償能力，對於已屆清償期，且已受
    請求之債務之全部或主要部分，客觀上可預見其為一般且繼
    續的不能清償之財產狀態之謂。又清償能力係由財產、信用
    、勞力三者構成，雖無足夠財產，如有良好之信用、優良之
    技術或持續不斷之勞力，即屬有清償債務之可能。聲請人主
    張其從事保全業，月薪約30000 餘元，有聲請人提出之97年
    度、98年度臺灣省財政部國稅局綜合所得稅各類所得資料清
    單、第一銀行、臺灣銀行、彰化銀行、合作金庫銀行聲請人
    薪資帳戶存摺影本在卷可憑。又聲請人現年45歲，計算至其
    法定退休年齡65歲為止 (勞動基準法第54條參照)， 其尚有
    20年之工作能力，參酌聲請人前揭所附其勞工保險被保險人
    投保資料表、薪資帳戶存摺等資料顯示，目前聲請人每月30
    000 元至31000 元之工作所得能力，且聲請人從事保全業亦
    有數年，與渣打銀行協商之際，聲請人自承任職保全公司總
    幹事，此有渣打銀行前揭陳報狀所附聲請人前置協商收入切
    結書可證。
    按經年專職從事一特定工作者，隨其經驗及能力
    而累積，具有一定能力之收入，應可認定。
    則依行政院主計處公佈之99年度臺灣省每人每月最低生活費
    用為10792元，該最低生活費用即包括食、衣、住、行等費
    用在內，聲請人既已有負債在身，本應較一般人更節約支出
    節省開銷。因之，應以上開金額作為每月必要支出之金額。
    依聲請人目前每月之收入約30000元，支出維持基本生活之
    必要費額10792元，至少尚有19208餘元可供清償債務。則聲
    請人重新調整消費習性撙節開銷，尚非無清償162461元債務
    之可能。
  (二)再按消費者債務清理條例之立法目的，係為使不幸陷入經濟
    困境之人得以清理債務、重建生活，並在清理過程中能保有
    符合人性尊嚴之最低基本生活，而非維持債務人過去慣常之
    寬逸生活，是於評估債務人是否有「不能清償或不能清償之
    虞」時，並非由聲請人任意主張其基本生活費用之數額，否
    則將造成揮霍無度以致清償能力降低，反而易使更生程序無
    從進行。而聲請人既已負債大於資產，本應較一般人更節約
    支出撙節開銷，蓋消費者債務清理條例所定債務清理程序之
    立法精神，係重新檢視消費行為樽節支出，故聲請人既已有
    不能清償之事由，生活消費程度自應受有限制，每月生活開
    支，自不能與一般人等量齊觀或仍過著與往昔相同之奢侈生
    活；除有絕對必要性支出之外，自當縮衣節食，刻苦生活、
    優先誠實履行清償債務之責。聲請人雖主張每月需支出膳食
    費9000元、交通費1500元、房租4000元、水電及電話網路費
    4000元、生活雜支費4000元等共計約22500 元等語，但如前
    所述，依行政院主計處公佈之99年度臺灣省每人每月最低生
    活費用為10792 元，該最低生活費用即包括食、衣、住、行
    等費用在內，聲請人既已有負債在身，本應較一般人更節約
    支出，節省開銷，不得隨意支出。聲請人倘仍維持過去慣常
    之生活，而未能重新檢視消費行為樽節支出，縮衣節食生活
    、優先誠實履行清償債務之責，顯有浪費之嫌。是聲請人上
    開支出之必要性，就逾臺灣省每人每月最低生活費用 10792
    元之部分，聲請人誠有重新自行檢視之必要，殊非維持聲請
    人基本生活之所需。是聲請人倘能重新調整消費習慣節撙節
    開銷，依聲請人前揭審核認定之每月收入及必要支出以觀，
    聲請人積欠162461元，非不能清償或有不能清償之虞。至聲
    請人稱其並非不願清償債務，而係能分期償還等語，要屬聲
    請人與債權銀行間協商清償之方式，並非判斷聲請人開始更
    生之要件，應予指明。
  (三)聲請人復主張需支付扶養母親費用每月3000元等語。惟按民
    第1115條第1項、第3項分別規定：負扶養義務者有數人時，
    應依左列順序定其履行義務之人：直系血親卑親屬。直系血
    親尊親屬。家長。兄弟姊妹。家屬。子婦、女婿。夫妻之父
    母；負扶養義務者有數人，而其親等同一時，應各依其經濟
    能力，分擔義務。同法第1118條規定：因負擔扶養義務而不
    能維持自己生活者，免除其義務。但受扶養權利者為直系血
    親尊親屬或配偶時，減輕其義務。查聲請人陳報有何○文、
    何○平二人亦為聲請人之母共同扶養義務人，而何○文每月
    支出扶養費10000 元、何○平不願扶養等語。惟依聲請人之
    母扶養費用如以每月10792元計算，則既有何○文每月支付1
    萬元，則依聲請人依聲請人本身負債之情事而言，依法得予
    免除或減輕其扶養義務，是僅得負擔扶養費最多亦不過 792
    元（況聲請人並未提出扶養義務人何○平，確無扶養能力之
    證明，僅稱何○平因出嫁，生活困苦不能扶養等語。準此，
    關於聲請人母親之扶養費用，原則上即應由聲請人與何○文
    、何○平共同分擔。）。又上開聲請人每月基本生活費用額
    10792 元，本即包含聲請人所有基本生活之費用及租金，縱
    令聲請人確需另外支付月租金4 千元，則依聲請人每月基本
    生活費用額10792元縱令加上扶養費母親費用792元，及月租
    金4千元，依其收入3萬元計算，仍非無能力清償其債務額16
    2461元之情。
  (四)至於聲請人另主張：聲請人工作不穩定，且為Ｂ肝帶原者，
    不宜大操勞等語。但聲請人至少目前月入3 萬元，至於日後
    是否因不穩定產生變化，要係日後有此情事之事實，得再為
    聲請更生或清算程序之另一問題，本院僅得依聲請人目前月
    收入之事實，據以認定聲請人尚非不能清償債務，併此指明
    。
五、據上所述，依聲請人目前收入狀況及工作能力，與其所負債
    務金額狀況，聲請人並不具備「不能清償」之法定要件，是
    聲請人本件更生之聲請，於法尚有未合，自應裁定駁回之。
    至於聲請人嗣再本於消費者債務清理條例之理立法精神，重
    新檢視消費生活習慣，節約支出撙節開銷，重新向最大債權
    金融機構提出協商，若確有協商不成立且確實有不能清償之
    事實，始得再向法院提出更生或清算之聲請，附此敘明。又
    關於聲請人所預繳納之郵務送達費2380元，則待本件更生聲
    請事件確定後，如仍尚有剩餘，再予檢還聲請人，併此敘明
    。
中    華    民    國    99    年    9    月    30     日
                  民事第二庭      法  官  李行一
上為正本係照原本作成
如不服本裁定，應於裁定送達後10日內，以書狀向本院提出抗告
，並繳納抗告費新臺幣1 千元
中    華    民    國    99    年    9    月    30     日
                                  書記官  蔡於衡

司法院資訊處製作；財團法人民間司法改革基金會備份。
